【裁判字號】    88,上國,14
【裁判日期】    890222
【裁判案由】    侵權行為損害賠償
【裁判全文】
臺灣高等法院高雄分院民事判決      八十八年度上國字第一四號
    上    訴    人  甲○○
                    乙○○
    共同訴訟代理人  洪千琪律師
    被  上  訴  人  屏東縣政府  設屏東市○○路五二七號
    法 定 代 理 人  丙○○.
    訴 訟 代 理 人  許銘春律師
                    張文雪律師
右當事人間請求國家賠償事件，上訴人對於中華民國八十八年十一月三日臺灣屏東地
方法院八十八年國字第五號第一審判決提起上訴，本院判決如左：
      主      文
上訴駁回。
第二審訴訟費用由上訴人負擔。
      事      實
甲、上訴人方面：
一、聲明：
  (一)原判決廢棄。
  (二)右廢棄部分，被告應給付原告甲○○新台幣（下同）一百四十萬元，給付原告乙
    ○○一百四十萬元，及均自起訴狀繕本送達之翌日起至清償日止，按週年利率百
    分之五計算之利息。
  (三)願供擔保，聲請宣告假執行。
二、陳述：
  (一)行政程序法第七條規定－「行政行為應依下列原則為之：一、採取之方法應有助
    於目的之達成。二、有多種同樣能達成目的之方法時，應選擇對人民權益損害最
    少者。三、採取之方法所造成之損害，不得與欲達成目的之利益顯失均衡。」即
    行政法學上所稱的「比例原則」。本件被上訴人所屬之查緝人員，於行使其取締
    權時，在警局決定將甲○○、乙○○等人移送法辦，而此項決定乃是單方對外發
    生法律效果之行政處分，而且是侵害人民權利之行政處分，自應遵守權力不得濫
    用之比例原則。行政法院八十三年判字第二二九一號判決亦對比例原則做出了「
    具有憲法層次之效力」之明文規定，並提出「除不得逾越必要範圍外，尚須與所
    欲達成之行政目的間保持一定比例，始足當之，否則，即屬濫用權力之違法」。
    因此，既然具有憲法層次之效力，則行政行為自不得與之違反牴觸。本案其實在
    業主枋寮鄉鄉長吳照雄出面澄清後，真相即已清楚至少也足以使被上訴人產生合
    理的信任，縱算半信半疑，也可以做初步查證，然而被上訴人卻拒絕調查，並提
    出藉口說當天是星期天，所以沒辦法找到承辦人云云，因而執意要急於在當天送
    屏東地檢署。其行政處分即逾越必要程度之違法行政。況且，就算當天是星期天
    ，枋寮鄉公所放假，被上訴人方面亦可等星期一再問承辦人，因為多等這一天也
    不會產生什麼明顯而立即之危險，等星期一早上查問後，若盜採屬實，再命警局
    函送地檢署也不遲，因為決定移送，便已經會造成對人民權利之重大不利影響。
  (二)因為本案可能有兩種情形，一種可能是竊盜，但另一種則可能果真如聖皇公司洪
    燦與所表示的承包公家工程，而此兩種情形，都非憑肉眼所得當場判斷，但法律
    效果卻有天壤之別。既然如此，被上訴人行使公權力時，基於比例原則，豈能不
    稍做調查？如果洪燦興到了星期一還拿不出證據，或黃有成否認有變更設計時，
    再加以移送也不遲，否則一旦送法辦，影響所及便是上訴人二人之家庭生計問題
    ，其財產權與工作權立刻受到危害，然而與被上訴人所欲維護之兩卡車砂石之價
    值相比，顯然被上訴人未經查證即強行移送，完全不符合衡平性原則。
  (三)被上訴人雖又稱上訴人的大貨車是遭檢察官查扣，與被上訴人無關云云，惟此項
    辯解仍不足採。因刑法三十八條早有明文「供犯罪所用之物」為應沒收之列，刑
    訴法一三三條亦規定可得為證據或得沒收之物，得扣押之，一開始偵查當然就查
    扣了，一方面須當做刑案的證物，所有刑事案件都如此，從無例外情形，上訴人
    具狀請求發還也遭拒絕，被上訴人豈能辯稱砂石車查扣與之無關？若被上訴人抗
    辯不知檢舉移送會害得老百姓生財器具遭扣押無以為生，則更可以判定被上訴人
    之查緝公務人員是「因過失不知法律」，仍應負國賠責任。
  (四)被上訴人復又稱縱使契約內約定北勢溪清除長度為一五七公尺，但上訴人挖掘處
    為一七０公尺，仍逾越範圍等語。惟刑事部分不起訴書中記載甚明－「證人黃有
    成證述：：：伊簽呈增長範圍，現場終點未做標誌。」既然如此，終點未標示，
    試問被上訴人在尚未詢問承辦人黃有成之前，連工程已經變更設計都不知道，又
    何以就篤定上訴人已超過變更設計後長度？(五)故被上訴人怠於本於保障人民權利
    之精神做初步查證，致發生本件烏龍事件，顯有重大過失，且逾越必要之程度，
    被上訴人之公權力行使顯屬違法，自應依國家賠償法第二條第二項前段負賠償之
    責。
三、證據：提出屏東地檢署八十八年四月二十九日、八十八年四月十三日訊問筆錄及
    黃有成簽呈影本各一份。
乙、被上訴人方面：
一、聲明：求為判決駁回上訴。
二、陳述略稱：除與原審判決記載相同者，予以引用外，續陳：
  (一)被上訴人取締盜採砂石專案小組人員，並無故意或過失不法侵害上訴人之行為。
  (二)屏東地方法院檢察署檢察官雖對上訴人為不起訴處分，惟要不得執此遽認被上訴
    人之查緝人員移請偵查機關偵辦上訴人涉嫌盜砂石行為，即為不法侵害行為。況
    該不起訴處分，亦有可議之處。
  (三)上訴人車輛遭扣押所受損害，與被上訴人取締盜採砂石專案小組人員將渠等移請
    偵查之行為，並無相當因果關係。
三、證據：援用原審之立證方法。
丙、本院向屏東地方法院檢察署調閱該署八十七年度偵字第六四一七號洪燦興等人竊
    盜案偵查卷（二宗）。
      理      由
一、上訴人主張：訴外人聖皇營造有限公司（簡稱：聖皇公司）於八十七年九月三日
    承包屏東縣枋寮鄉公所內寮村排水溝改善工程，疏濬北勢溪中庄橋上游河床，上
    訴人甲○○、乙○○則各向上開公司承攬清運土石，詎被告機關建設局水利課查
    緝人員明知上訴人係該工程之工作人員，竟於同年月二十日向屏東縣警察局枋寮
    分局報案指稱渠等二人盜採河川砂石，移送偵辦，臺灣屏東地方法院檢察署檢察
    官並將甲○○所有之ＷＤ－五五六號營業大貨車及乙○○所有之ＶＯ－八五二號
    自用大貨車予以查扣，嗣雖經檢察官查明後予以不起訴處分，並於八十八年七月
    十三日發還扣案之大貨車，惟業遭扣押十個月，各受有一百四十萬元之損害，爰
    依國家賠償法第二條第二項前段規定，請求被上訴人賠償損害。
二、被上訴人則以：伊屬之取締盜採砂石專案小組於八十七年九月二十日接獲檢舉，
    經會同警察在北勢溪距中橋上游一七０公尺處，查得乙○○正操作挖土機挖取
    砂石於其大貨車內，甲○○亦駕大貨車滿載砂石正欲運離河床，經核對施工圖超
    出六０公尺，有以合法掩護非法之舉，伊依職務執行，並無故意或過失之不法情
    事等語，資為抗辯。
三、本件上訴人主張被上訴人應負國家賠償責任之理由，係以被上訴人機關所屬查緝
    人員明知上訴人為承包系爭工程之工作人員，竟不予查證，而予查緝移送偵查，
    逾越必要程度，違反行政行為之比例原則，其執行職務行使公權利有不法侵害上
    訴人權利等情為據。經查：
  (一)聖皇公司因承包系爭工程，雇用上訴人操作挖土機及貨車工作。被上訴人所屬人
    員會同警察於八十七年九月廿日上午九時五十分許，在枋寮鄉北勢溪中橋上游
    一百七十公尺處河床，查得由上訴人乙○○駕駛之挖土機一台及ＶＯ－八五二號
    卡車一輛，甲○○駕駛之ＷＤ－五五六號卡車一輛，經會同乙○○當場以皮尺丈
    量，挖土機越採位置於一百七十公尺處，現場拍照存證，土料挖取約九００立方
    米，有屏東縣政府河川巡查取締違法案紀錄表一張及照片十幀附卷可稽（屏東縣
    警局枋寮分局枋警刑字第五八九九號警卷第八至十三頁）。再據屏東地方法院檢
    察署檢察官於八十八年三月八日勘驗該地點所作之勘驗筆錄記載：「(一)命警測量
    自中庄橋基點起點至一一０公尺位置，及總長一七０公尺位置，得知超挖部分為
    六０公尺，深度為一米五０（被告等人在場表示該溝渠平均挖深為一公尺深），
    並命警照相附卷：：：」（八十七年度偵字第六四一七號卷廿八頁、三十一
    至三十四頁）。是而上訴人於被查獲時係於該河床一七０公尺處挖運土石，應可
    認定。
  (二)雖上訴人曾提出聖皇公司與枋寮鄉公所於八十七年九月三日訂立之「內寮村排水
    溝改善工程合約書及說明該工程範圍之工程設計圖說。惟據該圖說附註二、記載
    ：「中橋上游河床應清除斷面為長一一０公尺、寬卅公尺，深一公尺」（警卷
    十四至十六頁），則上訴人所為挖運之舉，顯已逾上開範圍。雖檢察署偵查卷內
    復有枋寮鄉公所建設課技士黃有成記載係於八十七年九月十日所擬之簽，內載「
    主旨：有關本所辦理16-4內寮村排水溝改善工程，其中北勢溪中庄橋上游河床疏
    濬部份（原設計長110公尺寬30公尺合計面積3300平方公尺)，經職前往勘查，現
    有河床僅為21公尺，且上游淤積嚴重，現擬將該河床疏濬長度依合約數量延長（
    3300／21 ＝157公尺）可否，請鈞長核示。」上開簽呈除經建設課長柳文豐批「
    擬如擬，九、廿」外，祕書陳訓宗僅蓋職章並書「八十七  九、廿」，而枋寮鄉
    鄉長吳照雄則僅蓋職章（乙章）並未作何文字批示，亦未標明日期（見偵卷第二
    十六頁）。嗣鄉公所始於八十七年九月二十四日以（八七）屏枋鄉建字第九０七
    ０號函聖皇公司，以：「貴公司承包本所辦理16-4內寮村排水溝改善工程，其中
    北勢溪中庄橋上游河床疏浚部份，依實際寬度21公尺，延長為157公尺，並確實
    依照合約規定辦理且不得損壞堤防，危及橋樑安全，若有涉及合約規定以外之情
    事，由貴公司自行負責」。是則就上開簽、函以觀，黃有成苟如真如該簽所載係
    八十七年九月十日寫該簽呈，則何以迨於十日後之九月二十日，始由課長、秘書
    審核﹖且八十七年九月二十日係星期日，建設課長、秘書何以皆上（加）班核閱
    ，且既經歷十天，則需再加班核閱﹖況九月二十日上午九時五十分被上訴人之查
    緝人員會同警察查得本件，何如此巧合，於當日由課長、秘書等審核該簽﹖事有
    可疑，且違反事理及經驗定則。況姑不論黃有成所書該簽是否有故迴護上訴人之
    舉，縱令有延長為一五七公尺，上訴人挖運砂石至一七０公尺，深度一．五公尺
    ，已如前述，亦有逾越工程施工範圍。
  (三)上訴人及聖皇公司負責人洪燦興於檢察官偵查中雖均稱施工範圍未設標誌，不知
    界限云云。惟渠等均乃承攬工程為業或施工人員，百餘公尺之距離，僅需以捲尺
    等簡單器具丈量即可得知，其何捨此不為立標，且所挖取之土石，如不能售得價
    錢，即須多支工程費用，本件於訂約後無再協議作成紀錄，聖皇公司即甘願延長
    施工長度，亦有違常情，令人起合理之可疑。按水利法所稱之主管機關，在縣為
    縣政府，主管機關為保護水道，應禁止在行水區內挖取、擅取砂石。並得於水道
    防護範圍內，執行警察職權，水利法第四條、第七十五條第一項、第七十八條定
    有明文。被上訴人因接獲檢舉，而會同警察於上揭時地查悉上訴人在當場為採運
    土石之行為，並其地點與契約內所載，其有逾越，故而，將上訴人移由屏東縣警
    察局枋寮分局偵查，枋寮分局於訊問上訴人及洪燦興後，以上訴人乃犯罪在實施
    中即時被發覺，為現行犯而違反水利法第七十八條第一項三款、九十二條之一及
    刑法第五十六條罪嫌，枋寮分局司法警察官將上訴人於九月二十日當天隨案解送
    屏東地方法院檢察署偵辦，乃係依法執行職務行使公權利之正當行為，被上訴人
    並非檢察官、法官，並無必為向黃有成為求證無訛後，始得為向警察告發或移送
    之義務。上訴人所為，難謂有逾越權限或濫用權利，違反行政行為比例原則之舉
    。至上訴人如因聖皇公司未告知施工範圍，致認其受有損害，則屬渠等對聖皇公
    司如何主張請求之問題，非得以此指被上訴人機關所屬人員執行查緝職務行使公
    權利，有何故意或過失之不法情事。
四、綜上，被上訴人機關查緝人員執行職務並無故意或過失不法侵害上訴人權利情事
    ，從而上訴人依國家賠償法第二條第二項前段規定，請求被上訴人賠償渠等大貨
    車因本事件在偵查中被檢察官扣押所受之損害，核與要件不合，不應准許。原審
    因而駁回其訴，及其假執行之聲請，並無違誤。上訴論旨，猶執上情，指摘原判
    決不當，求予廢棄改判，為無理由，應予駁回其上訴。
五、據上論結，本件上訴為無理由，依民事訴訟法第四百四十九條第一項、第七十八
    條、第八十五條第一項前段，判決如主文。
中      華      民      國    八十九    年      二      月    二十二    日
                                      臺灣高等法院高雄分院民事第四庭
~B1審判長法官  王錦村
~B2法      官  江幸垠
~B3法      官  許明進
右為正本係照原本作成。
如對本判決上訴，須於判決送達後二十日內向本院提出上訴狀，其未表明上訴理由者
，應於上訴後二十日內向本院提出上訴理由書。
~B法院書記官  馬蕙梅
中      華      民      國    八十九    年      二      月    二十四    日
                                                                    ＡＫＤ


司法院資訊處製作；財團法人民間司法改革基金會備份。
